臺灣高等法院刑事裁定
109年度毒抗字第73號
抗  告  人  
即  被  告  張秉弘



上列抗告人即被告因違反毒品危害防制條例案件，不服臺灣新北
地方法院109年度毒聲字第128號，中華民國109年04月20日裁定
（聲請案號：臺灣新北地方檢察署109年度聲觀字第113號、109
年度毒偵字第1488號）提起抗告，本院裁定如下：
    主  文
抗告駁回。
    理  由
一、聲請意旨略以：被告甲○○基於施用第二級毒品犯意，於民國
    108年9月8日下午9時許，在新北市○○區○○街00○0號住處，以
    將第二級毒品大麻放置在電子菸内燒烤吸食煙霧之方式，施
    用大麻1次。嗣於同日下午11時30分許，因涉嫌販賣毒品，
    為警在新北市○○區○○街000號2樓查獲，經採集尿液送驗，呈
    大麻代謝物陽性反應，爰依毒品危害防制條例第20條第1項
    、觀察勒戒處分執行條例第3條第1項規定，聲請裁定將被告
    送勒戒處所觀察、勒戒等語。
二、原裁定意旨略以：被告甲○○於聲請意旨所述時、地施用大麻
    之事實，業據被告於警詢及偵查中坦白承認，且其於108年9
    月9日凌晨2時20分許為警採集尿液檢體，經送鑑驗結果，確
    呈大麻代謝物陽牲反應，有台灣檢驗科技股份有限公司108
    年9月24日濫用藥物檢驗報告、新北市政府警察局受採集尿
    液檢體人姓名及檢體編號對照表等在卷可稽，足認被告有施
    用大麻之事實。又被告前未曾因施用毒品案件，經法院裁定
    觀察、勒戒或強制戒治，有本院被告前案紀錄表附卷可佐，
    是以本件聲請人之聲請於法相合，應予准許等語。
三、抗告意旨略以：
(一)被告並無施用毒品前科，屬初犯，符合毒品戒癮治療實施辦
    法及完成治療認定標準，又檢察官於聲請觀察、勒戒前從未
    告知被告觀察、勒戒之法律要件及效果，顯然漠視被告事前
    陳述意見權的保障，明顯對被告聽審權之保障不足，有害被
    告受憲法及公民與政治權利國際公約所保障之聽審權，程序
    自有不符正當法律程序之要求，並侵害被告訴訟權之保障，
    已屬違法不當。
(二)依觀察勒戒處分執行條例第5條第1項受觀察、勒戒人原則應
    收容於勒戒處所，執行觀察、勒戒處分之規定，觀察、勒戒
    處分屬拘束人身自由之保安處分，性質與刑罰無異（刑法第
    1條第2項參見），是基於侵害最小之必要性原則，97年4月3
    0日另修正公布毒品危害防制條例第24條第1項規定：「本法
    第20條第1項及第23條第2項之程序，於檢察官先依刑事訴訟
    法第253條之1第1項、第253條之2之規定，為附命完成戒癮
    治療之緩起訴處分時，或於少年法院（地方法院少年法庭）
    認以依少年事件處理法程序處理為適當時，不適用之。」賦
    與檢察官得「附命完成戒癮治療之緩起訴處分」以替代收容
    於勒戒處所執行觀察、勒戒處分，俾侵害施用毒品者之人身
    自由較為輕微。而不論「觀察、勒戒處分」或「附戒癮治療
    條件之緩起訴處分」，均為使施用毒品者得以有效戒除毒癮
    所設，檢察官固有選擇裁量權，惟此處之裁量權非得恣意為
    之，仍應斟酌個案具體情節，考量對被告戒癮成效及其人身
    自由侵害程度，權衡而為合義務性裁量。經查被告前未曾因
    施用毒品案件經送觀察、勒戒，有被告前案紀錄表在卷為憑
    ，檢察官於聲請前並無給予被告就是否觀察、勒戒，或以戒
    癮治療為緩起訴處分條件，為事前表示意見之機會，除有侵
    害聽審權保障之虞，均業如前述外，更因原審亦吝於給予被
    告為此等言詞或書面陳述之權，導致無從妥適判斷檢察官對
    觀察、勒戒的聲請，是否有怠惰或濫用裁量的違法裁量之情
    。
(三)被告確屬初犯，涉犯情節亦屬輕微，且平日有穩定工作，亦
    非毒品成癮嚴重，透過戒癮治療實已足達成斷癮目的。又被
    告祖父年事已高、久病纏身，賴伊照顧，家中經濟重擔均由
    伊負擔，倘使被告入勒戒所，家中將頓失經濟支柱，是被告
    有高度意願接受戒癮治療。況戒癮治療制度創設目的，無非
    為使尚未嚴重成癮或衷心戒毒之施用毒品者得以繼續正常家
    庭與社會生活，避免因尋求戒癮治療而失去親情支持或被迫
    中斷學業、工作，造成再社會化不易，亦減少社會成本，被
    告經此教訓，已大澈大悟，力求悔改之機，倘使被告業與社
    會隔絕，反須面對再社會化之窘境，實侵害被告權益甚鉅。
    懇請鈞院審酌上開各情，惠予被告自新之機，撤銷原裁定，
    另為適法處分云云。
四、經查：
(一)抗告人即被告（下稱「被告」）甲○○坦承於108年9月8日晚
    間9時許，在新北市○○區○○街00○0號住處，施用第二級毒品
    大麻1次（見毒偵字第4034號卷第15頁、第180頁)。且查：
  1.被告為警查獲所採集之尿液，經以EIA酵素免疫分析法進行
    初步檢驗，並以GC／MS氣相層析質譜儀法進行確認檢驗之結
    果，確呈大麻類陽性反應；大麻代謝物陽性反應一情，有新
    北市政府警察局受採集尿液檢體人姓名及檢體編號對照表（
    尿液檢體編號：C0000000）、臺灣檢驗科技股份有限公司10
    8年9月24日濫用藥物檢驗報告（尿液檢體編號：C0000000）
    各1紙附卷（見毒偵字第4034號卷第71、69頁）可稽。足認
    被告上開任意性自白與事實相符，其於108年9月8日晚間9時
    許確有施用第二級毒品大麻之事實。
  2.被告前未曾因施用毒品案件經送觀察、勒戒，有本院被告前
    案紀錄表在卷可按（見本院卷第35至36頁），是原審詳查後
    ，認被告確有施用第二級毒品大麻之行為，而依檢察官聲請
    裁定被告應送勒戒處所觀察、勒戒，於法自無不合。
(二)抗告意旨雖以前詞置辯，惟查：
  1.按「犯第10條之罪者，檢察官應聲請法院裁定，或少年法院
    （地方法院少年法庭）應先裁定，令被告或少年入勒戒處所
    觀察、勒戒，其期間不得逾2月。」、「本法第20條第1項及
    第23條第2項之程序，於檢察官先依刑事訴訟法第253條之1
    第1項、第253條之2之規定，為附命完成戒癮治療之緩起訴
    處分時，或於少年法院（地方法院少年法庭）認以依少年事
    件處理法程序處理為適當時，不適用之。」毒品危害防制條
    例第20條第1項、第24條第1項分別定有明文。是毒品危害防
    制條例所規定之觀察、勒戒處分，其立法意旨在幫助施用毒
    品者戒除毒癮，該處分之性質非為懲戒行為人，而係為消滅
    行為人再次施用毒品之危險性，目的在戒除行為人施用毒品
    之身癮及心癮措施；觀察、勒戒係導入一療程觀念，針對行
    為人將來之危險所為預防、矯治措施之保安處分，以達教化
    與治療之目的，可謂刑罰之補充制度，從而毒品危害防制條
    例本身所規定之觀察、勒戒及強制戒治等保安處分，雖兼具
    自由刑之性質，卻有刑罰不可替代之教化治療作用，且觀察
    、勒戒既屬用以矯治、預防行為人反社會性格，而具社會保
    安功能之保安處分，當無因行為人之個人或家庭因素而免予
    執行之理。是毒品危害防制條例規定之觀察、勒戒處分係屬
    強行規定，倘有施用毒品之行為，除檢察官審酌個案情形，
    依同條例第24條第1項為附命完成戒癮治療之緩起訴處分，
    可排除適用外，凡經檢察官聲請，法院僅得依法裁定令入勒
    戒處所觀察、勒戒，以查其是否仍有施用毒品傾向，並據以
    斷定幫助行為人徹底戒毒之方法，法院尚無自由斟酌以其他
    方式替代之權。
  2.本件檢察官經斟酌被告個案情形，認以向法院聲請觀察、勒
    戒始能達成戒癮治療目的，而不為被告緩起訴處分及到指定
    醫療醫院為替代療法之諭知，乃屬檢察官適法職權之行使，
    質言之，對於「初犯」施用毒品者之戒癮治療方式，係採「
    緩起訴之戒癮治療」與「觀察、勒戒」並行之雙軌模式，至
    應採行附命完成戒癮治療之緩起訴處分，或向法院聲請裁定
    觀察、勒戒之處遇措施，要屬檢察官之職權，非法院所得干
    涉。本件檢察官未對被告採行附命完成戒癮治療之緩起訴處
    分，而向法院聲請裁定觀察勒戒，程序並無不合。
  3.就抗告意旨(一)、(二)部分：
　⑴按被告有下列情事之一時，不適合為附命完成戒癮治療之緩
    起訴處分。但無礙其完成戒癮治療之期程者，不在此限：一
    、緩起訴處分前，因故意犯他罪，經檢察官提起公訴或判決
    有罪確定。二、緩起訴處分前，另案撤銷假釋，等待入監服
    刑。三、緩起訴處分前，另案羈押或執行有期徒刑（毒品戒
    癮治療實施辦法及完成治療認定標準（下稱認定標準）第2
    條第2項參照）。查被告前因涉犯毒品危害防制條例第4條第
    2項、第6項之販賣第二級毒品未遂罪，經檢察官於108年11
    月26日提起公訴，有本院被告前案紀錄表、起訴書（案號：
    108年度偵字第24174號、108年度軍偵字第74號，下稱第241
    74號起訴書）附卷（見本院卷第35頁、毒偵字第1488號卷第
    7至8頁）可稽，則被告有認定標準第2條第2項本文所定「緩
    起訴處分前，因故意犯他罪經檢察官提起公訴」此一不適合
    為附命完成戒癮治療緩起訴處分之情事甚明，而被告前揭涉
    嫌販賣第二級毒品未遂罪行，行為時間係108年9月8日晚間1
    1時30分許，毒品種類則係第二級毒品大麻菸油及含LSD毒郵
    票，有第24174號起訴書、被告警詢及偵查筆錄在卷（見毒
    偵字1488號卷第7頁反面、毒偵字第4034號卷第11至12、179
    至180頁）可憑，核與被告本件犯行施用之毒品（即第二級
    毒品大麻）類同、施用之時間（即108年9月8日晚間9時許）
    鄰近，則被告涉犯之販賣第二級毒品未遂罪行，是否無礙被
    告完成本件施用第二級毒品犯行戒癮治療之期程（認定標準
    第2條第2項但書意旨參照，下同），尚非無疑。雖被告提出
    祖父張國義相關醫療費用支出單據、簡惠茹所立房屋租賃契
    約等資料（見本院卷第37至73頁），惟其未就所犯前揭涉犯
    之販賣第二級毒品未遂罪行，如何得認無礙其完成本件施用
    第二級毒品犯行戒癮治療之期程，提出說明。是抗告意旨主
    張被告並無施用毒品前科，屬初犯，符合戒癮治療之認定標
    準，並非可取。
　⑵次按97年4月30日修正公布之毒品危害防制條例第24條第1項
    採行「觀察、勒戒」與「緩起訴之戒癮治療」並行之雙軌模
    式，並無「緩起訴之戒癮治療」應優先於「觀察、勒戒」的
    強制規定，參諸毒品危害防制條例第24條第2項規定、最高
    法院100年度第1次刑事庭會議決議之結論，檢察官對於「初
    犯」及「5年後再犯」之施用毒品案件，如為附命完成戒癮
    治療之緩起訴處分，嗣該緩起訴處分被撤銷確定，檢察官應
    直接予以起訴或聲請簡易判決處刑，而不得再向法院聲請觀
    察、勒戒；反之，如係先向法院聲請觀察、勒戒，並視被告
    有無繼續施用毒品傾向，決定是否接受強制戒治，其於觀察
    、勒戒完畢或強制戒治期滿後，最終均可獲得不起訴處分，
    故如將後續不能完成戒癮治療及司法追訴之潛在風險一併納
    入考量，附命完成戒癮治療之緩起訴處分亦非必然有利於被
    告，是就保障被告利益之觀點而言，亦無必要將「緩起訴之
    戒癮治療」認係「觀察、勒戒」之前置處分，因此，檢察官
    本得依照個案實際情形，依法裁量決定採行何者為宜。且觀
    諸毒品危害防制條例之全部條文，並無課以檢察官於聲請觀
    察、勒戒裁定前，應訊問被告是否同意觀察、勒戒之規定，
    檢察官亦無於聲請書中說明不命被告接受戒癮治療理由之義
    務。另依認定標準第6條：「檢察官為緩起訴處分前，應得
    參加戒癮治療被告之同意，並向其說明完成戒癮治療應遵守
    事項後，指定其前往治療機構參加戒癮治療」、「未滿20歲
    之被告，並應得其法定代理人之同意。」之規定可知，受戒
    癮治療者必須自行前往治療機構接受戒癮治療並遵守一定事
    項，一旦違反，其緩起訴處分即有可能遭到撤銷，並由檢察
    官依法追訴，故如檢察官欲依毒品危害防制條例第24條規定
    ，以緩起訴方式替代觀察、勒戒時，自應詢問行為人是否同
    意接受戒癮治療，是緩起訴之戒癮治療，應屬法律賦予檢察
    官偵查裁量結果之作為，即是否給予被告為附命完成戒癮治
    療之緩起訴處分，事屬刑事訴訟法第253條之1第1項及第253
    條之2第1項第6款特別賦予檢察官之職權，換言之，被告並
    無聲請檢察官為緩起訴之權利，亦不得認為係施用毒品者所
    享有之權利，至法院原則上亦應尊重檢察官就應採行附命完
    成戒癮治療之緩起訴處分，或向法院聲請裁定觀察、勒戒之
    處遇措施，所為之職權行使，僅就檢察官之判斷有違背法令
    、事實認定有誤或其他裁量重大明顯瑕疵等事項，予以有限
    之低密度審查（本院107年法律座談會第22號審查意見及106
    年法律座談會第37號審查意見參照）。是以，抗告意旨主張
    檢察官聲請觀察、勒戒前從未告知被告觀察、勒戒法律要件
    及效果，漠視被告事前陳述意見權，及原審亦吝於給予被告
    言詞或書面陳述之權，致無從妥適判斷檢察官觀察、勒戒聲
    請是否有怠惰或濫用裁量之違法裁量云云，亦非可取。
　⑶綜上，抗告意旨(一)、(二)主張被告符合認定標準、檢察官
    漠視被告事前陳述意見權、原審亦吝於給予被告陳述之權，
    致無從妥適判斷檢察官觀察、勒戒聲請是否有違法裁量之情
    云云，均非可取。
　4.就抗告意旨(三)部分：被告有認定標準第2條第2項本文所定
    「緩起訴處分前，因故意犯他罪經檢察官提起公訴」此一不
    適合為附命完成戒癮治療緩起訴處分之情事，而僅憑前揭被
    告涉犯之販賣第二級毒品未遂罪行，是否即得認無礙被告完
    成本件施用第二級毒品犯行戒癮治療之期程，尚非無疑，被
    告復未就此提出說明，且毒品危害防制條例規定之觀察、勒
    戒，有刑罰不可替代之教化治療作用，屬用以矯治、預防行
    為人反社會性格，而具社會保安功能之保安處分，當無因行
    為人之個人或家庭因素而免予執行之理，均有如前述。是抗
    告意旨主張被告確屬初犯，情節輕微，且被告有穩定工作，
    非成癮嚴重、祖父有賴被告照顧，家中經濟重擔均由被告負
    擔、被告經此教訓，力求悔改云云，仍非可取。
五、綜上各情相互酌參，原審以被告有施用第二級毒品大麻之犯
    行，事證明確，依毒品危害防制條例第20條第1 項及觀察勒
    戒處分執行條例第3 條第1 項規定，裁定將被告應送勒戒處
    所觀察、勒戒，經核其認事用法，並無違誤，被告仍執前詞
　　，提起本件抗告，並無理由，應予駁回。
據上論斷，應依刑事訴訟法第412條，裁定如主文。
中　　華　　民　　國　　109 　年　　6 　　月　　4 　　日
　　　　　　      刑事第七庭  審判長法　官  孫惠琳
　　　　　　　　　　　　　　　　　  法　官  張育彰
　　　　　　　　　　　　　　　　　  法　官  連雅婷
以上正本證明與原本無異。
不得再抗告。
                                    書記官  潘文賢
中　　華　　民　　國　　109 　年　　6 　　月　　5 　　日